【裁判字號】    91,訴更(一),6
【裁判日期】    920331
【裁判案由】    分割共有物
【裁判全文】
臺灣花蓮地方法院民事判決  九十一年度訴更(一)字第六號
    原      告  乙○○
    被      告  甲○○
右當事人間請求分割共有物事件，本院判決如左：
    主    文
被告應將坐落花蓮市○○段四八六地號土地、地目田、面積一四○平方公尺之所有權
應有部分三分之一移轉登記予原告。
原告其餘之訴駁回。
訴訟費用由被告負擔五分之四，餘由原告負擔。
    事實及理由
一、原告主張：坐落花蓮市○○段四六八地號土地（下稱系爭土地）、地目田、面積
    一四○平方公尺為兩造及訴外人黃清男於六十八年間共同出資購買，因當時農地
    不能共有，三方乃約定三人權利比例各為三分之一，登記於被告名下，因黃清男
    有債務問題，於九十一年三月間簽立和解書、放棄書表示願放棄系爭土地三分之
    一之權利，將其權利給予兩造，即兩造之權利變更為各為二分之一。因目前法令
    已放寬農地所有權共有之限制，爰以起訴狀繕本之通知作為終止與原告間將系爭
    土地登記在原告名下之約定，依約定書、和解書及放棄書之約定，請求被告將系
    爭土地所有權應有部分二分之一移轉登記予原告。並聲明：被告應將系爭土地所
    有權應有部分二分之一移轉登記予原告。
二、被告則以：兩造與黃清男在六十八年十月十九日共同出資購買系爭土地，購地的
    價金都是我出的，因為必須支付介紹費予原告，故以土地所有權應有部分三分之
    一來做介紹費，當時有簽立約定書，約定每人權利比例為三分之一；惟黃清男於
    簽立約定書後，即避不見面，迄今未給付購買土地之價金及費用予我；黃清男既
    未履行出資義務，其應有的三分之一權利應歸屬於我；我願意將系爭土地應有部
    分三分之一移轉登記予原告，對原告所提示約定書不爭執，對於和解書、放棄書
    否認真正。並聲明：原告之訴駁回。
三、兩造不爭執之事實：兩造與黃清男於六十八年十月十九日簽立約定書，約定共同
    出資購買系爭土地，各人出資及取得權利比例各為三分之一，並將該土地登記為
    被告單獨所有。
四、得心證之理由：本件兩造所爭執之處，應在於(一)原告除兩造不爭執之約定書所載
    就系爭土地所有權應有部分三分之一之權利外，尚有無另取得該土地所有權應有
    部分六分之一之權利？(二)原告可否終止將系爭土地登記為被告名下之約定，請求
    被告將原告就系爭土地之權利移轉登記予原告？經查：
  (一)原告主張系爭土地為兩造及訴外人黃清男於六十八年間共同出資購買，約定三人
    權利比例各為三分之一，登記於被告名下之事實，業據提出約定書、土地登記簿
    謄本各一份為證，並為被告所不爭，應堪信為真實。
  (二)原告又主張黃清男已拋棄其就系爭土地所有權應有部分三分之一，將其中之二分
    之一（即六分之一）贈與原告云云，惟為被告所否認。按當事人主張有利於己之
    事實者，就其事實有舉證之責任，民事訴訟法第二百七十七條前段定有明文。再
    私文書應由舉證人證其真正，同法第三百五十七條前段可資參考。原告固提出和
    解書、放棄書各一份為證，和解書上記載「立和解書人黃清男、乙○○等間，為
    共有土地標示花蓮市○○段四八六號土地訴訟中，黃清男一切放棄持分三分之一
    之土地權，願意歸給乙○○、甲○○二人，：：：立和解書人黃清男、乙○○」
    ，放棄書上記載「茲黃清男、甲○○、乙○○三人共同出資土地事宜，購買土地
    標示花蓮市○○段四八六號土地乙筆全部，並個人出資及得權利比率為各三分之
    一，其中因本人黃清男無法出資應付三分之一之金額，本人黃清男願意放棄三分
    之一權利，：：：放棄書人黃清男，被放棄書人乙○○」，惟被告否認上開文書
    為真正，經本院請原告提出和解書、放棄書之原本，原告迄本件言詞辯論終結前
    均未提出，復無法舉證證明上開私文書為真正，依據前述說明，原告既無法舉證
    證明黃清男有將系爭土地所有權應有部分六分之一贈與原告之事實為真實，則原
    告主張上情，自難採信。
  (三)按所謂信託，謂委託人將財產權移轉或為其他處分，使受託人依信託本旨，為受
    益人之利益或為特定之目的，管理或處分信託財產之關係，信託法第一條固有明
    定。惟信託法於八十五年一月二十六日公布前，民法雖無關於信託行為之規定，
    然因私法上法律行為而成立之法律關係，非以民法有明文規定者為限，苟法律行
    為之內容不違反強行規定或公序良俗，即應賦予法律上之效力。斯時實務上認為
    信託行為，係指委託人授與受託人超過經濟目的之權利，而僅許可其於經濟目的
    範圍內行使權利之法律行為而言。其受託人取得信託財產之方式，由委託人就自
    己所有之財產為移轉者有之；由委託人使第三人將財產移轉與受託人者有之；由
    受託人原始取得受託財產者亦有之；而信託關係係因委託人信賴受託人代其行使
    權利而成立，應認委託人有隨時終止信託契約之權利。本件依兩造所不爭執、於
    六十八年十月十九日簽訂之約定書約定：「立約定書人甲○○、乙○○、黃清男
    等三人共同出資購買系爭土地，各人出資及取得權利比率為各三分之一，公推甲
    ○○代表全體共有人具名申請登記為所有權人並保管所有權狀，共有土地如經共
    有人兩人意見一致時，得將全部土地予以出賣，另一共有人有同一價格優先承受
    之權，登記名義人不得異議並應履行過戶義務」，有約定書一份可參，觀諸上開
    約定書之約定內容，可知兩造及黃清男共同出資購買系爭土地，但所有權僅登記
    為被告所有，故原告授與被告超過經濟目的之權利，但仍於內部關係中約定共有
    人二人即可將土地出賣，被告不得異議並應履行過戶義務，即被告仍應受其實際
    權利範圍之限制，依據前述說明，兩造上開約定核其性質應屬信託契約無訛。而
    本件兩造間之信託行為係成立於六十八年間，則信託法係於八十五年一月二十六
    日公布施行，尚無適用之餘地，故兩造前開信託行為仍屬無名契約之一種，應依
    照契約之法理，參酌前開說明為解釋適用。再查原告已當庭表示要以起訴狀繕本
    之通知作為終止與原告間將系爭土地登記在原告名下之約定，即終止兩造間所有
    權信託契約，是兩造間因簽署約定書而締結之信託契約，既經原告終止，原告自
    得請求被告將系爭土地所有權應有部分三分之一移轉登記予原告。
五、綜上所述，原告業以起訴狀繕本送達作為終止兩造信託契約之意思表示，而信託
    契約既已終止，本件原告據以請求被告將信託登記在其名下之系爭土地所有權應
    有部分三分之一移轉登記予原告，即屬正當，應予准許，逾此部份之請求，為無
    理由，應予駁回。
六、本件事證已臻明確，兩造其餘攻擊防禦方法，於本判決結果不生影響，爰不一一
    論述，併此敘明。
七、據上論結：原告之訴為一部有理由，一部無理由，依民事訴訟法第七十九條，判
    決如主文。
中      華      民      國    九十二    年      三      月    三十一    日
                                        臺灣花蓮地方法院民事庭
~B法      官  楊碧惠
右正本証明與原本無異。
如對本判決不服，應於送達後廿日內，向本院提出上訴狀（應抄附繕本）。
~B法院書記官  黃智美
中      華      民      國    九十二    年      三      月    三十一    日


司法院資訊處製作；財團法人民間司法改革基金會備份。
